最高法院民事判決　　　　　　　　　　　　　　　　八十八年度台上字第三七八號
　　上　訴　人　甲○○
　　被 上訴 人　乙○○
　　　　　　　　丙○○
右當事人間請求塗銷所有權移轉登記等事件，上訴人對於中華民國八十七年四月七日
台灣高等法院第二審判決（八十六年度上字第一九三三號），提起上訴，本院判決如
左：
    主  文
上訴駁回。
第三審訴訟費用由上訴人負擔。
    理  由
本件上訴人主張：被上訴人丙○○於民國八十四年四月間某日，偕同其妻彭秀金共同
以彭秀金需款新臺幣（下同）五百萬元繳納遺產稅，俟其妻辦妥繼承登記，出售土地
後，即將借款返還，並交付其所簽發之支票五張與伊，致伊陷於錯誤，交付同額借款
與丙○○夫妻。詎丙○○為避免伊追索債務，竟於八十三年四月十六日與其父即被上
訴人乙○○通謀虛偽意思表示，將原登記丙○○所有坐落桃園縣中壢巿埔頂段一一六
八號，面積○‧○四六二公頃，權利範圍一○○○○分之二二三，同巿中原段一○四
九－二號，面積○‧○○九四公頃，權利範圍一○○○○分之一一七○，同段一○五
○號，面積○‧○一二○公頃，權利範圍一○○○○分之二二三土地及其上之桃園縣
中壢巿環中東路七七○號二樓房屋（下稱系爭房地），於八十三年六月九日向桃園縣
中壢巿地政事務所送件，以虛偽買賣原因，辦理土地所有權移轉登記與乙○○等情，
求為確認被上訴人就系爭土地之買賣關係不存在之判決（上訴人本於侵權行為法律關
係及依民法第二百四十四條，請求乙○○塗銷系爭登記之訴部分，經第一審判決其敗
訴，未繳第二審上訴裁判費，經第一審裁定駁回其第二審上訴，已告確定）。
被上訴人則以：系爭房地原為乙○○出資購買，信託登記予丙○○，因已終止信託關
係，始為系爭登記，且上訴人並無即受確認判決之法律上利益等語，資為抗辯。
原審斟酌全辯論意旨及調查證據之結果，以：按民事訴訟法第二百四十七條所謂即受
確認判決之法律上利益，須因法律關係之存否不明確，致原告在私法上之地位有受侵
害之危險，而此項危險得以對於被告之確認判決除去之者，始為存在。本件被上訴人
間對於系爭房地並無買賣關係之事實，並無爭執，是其法律關係之存否，並無不明確
。又上訴人本於侵權行為法律關係訴請乙○○塗銷系爭房地所有權移轉登記，及依民
法第二百四十四條，請求乙○○塗銷系爭房地所有權移轉登記之訴部分，已受敗訴判
決確定，則上訴人所主張之危險，已非確認系爭買賣關係不存在之確認判決所得除去
，即難謂上訴人有即受確認判決之法律上利益。上訴人訴請確認被上訴人間就系爭房
地之買賣關係不存在，不應准許，為其心證之所由得。因而將第一審所為上訴人該部
分勝訴判決廢棄，改判駁回該部分之訴，經核於法洵無違誤。
按確認之訴非原告有即受確認判決之法律上利益者，不得提起。所謂即受確認判決之
法律上利益，係指法律關係之存否不明確，原告主觀上認其在法律上之地位有不安之
狀態存在，且此種不安之狀態，能以確認判決將之除去者而言。本件被上訴人自始即
不否認其兩人間就系爭土地並無買賣關係存在（見一審卷七三、九○頁），則被上訴
人間就系爭土地買賣法律關係之存否，既無不明確，揆之前揭說明，上訴人訴請確認
被上訴人間就系爭土地之買賣關係不存在，自屬欠缺保護必要之要件，原審因而為上
訴人不利之判決，並不違背法令。上訴論旨，聲明廢棄原判決，不能認為有理由。至
上訴人上訴本院後，始主張伊得依民法第二百四十二條、第一百十三條規定，代位請
求乙○○回復原狀云云，核屬新攻擊方法，依民事訴訟法第四百七十六條第一項規定
，本院不得予以斟酌，附此說明。
據上論結，本件上訴為無理由。依民事訴訟法第四百八十一條、第四百四十九條第一
項、第七十八條，判決如主文。
中      華      民      國    八十八    年      二      月    二十六    日
                              最高法院民事第五庭
                                  審判長法官  吳  啟  賓
                                        法官  洪  根  樹
                                        法官  謝  正  勝
                                        法官  劉  福  來
                                        法官  黃  熙  嫣
      右正本證明與原本無異
                                              書  記  官
中      華      民      國    八十八    年      三      月     十九     日
